最高法院刑事判決　　　　　　九十六年度台上字第六四五五號
上　訴　人　甲○○
選任辯護人　張國雄律師
上列上訴人因強盜案件，不服台灣高等法院中華民國九十五年四
月四日第二審判決（九十四年度上訴字第三七六○號，起訴案號
：台灣桃園地方法院檢察署九十四年度偵字第三六六二號），提
起上訴，本院判決如下：
    主  文
原判決關於甲○○部分撤銷，發回台灣高等法院。
    理  由
本件原判決認定上訴人甲○○有其事實欄所記載之犯行，因而撤
銷第一審諭知上訴人部分無罪之判決，改判論以上訴人竊盜，因
脫免逮捕，而當場施以強暴，未遂罪，量處有期徒刑五年，固非
無見。
惟查：(一)、刑法第三百二十九條之準強盜罪，以竊盜或搶奪，因
防護贓物、脫免逮捕或湮滅罪證，而當場施以強暴、脅迫者，為
其構成要件。而此所稱之強暴、脅迫行為，參照司法院釋字第六
三○號解釋意旨，乃指達於使人難以抗拒之程度者而言。蓋擬制
為強盜行為之準強盜罪構成要件行為，雖未如刑法第三百二十八
條強盜罪之規定，將實施強暴、脅迫所導致被害人或第三人不能
抗拒之要件予以明文化，惟必於竊盜或搶奪之際，當場實施之強
暴、脅迫行為，已達於使人難以抗拒之程度，其行為之客觀不法
，方與強盜行為之客觀不法相當，而得與強盜行為同其法定刑。
故竊盜或搶奪之行為人，縱因防護贓物、脫免逮捕或湮滅罪證，
而有當場施以強暴、脅迫之行為，惟其所實施之強暴、脅迫行為
，若尚未達於使人難以抗拒之程度者，即難與強盜行為同視，自
不能遽依準強盜罪論擬。原判決認定上訴人與王文進（業經原審
判處竊盜未遂罪刑確定），共同著手竊取江正義所有置於豬舍旁
之鐵條時，適為江正義、江彥樺父子（下稱江正義父子）發覺而
駕車前來豬舍並阻止上訴人與王文進逃逸；上訴人於江正義帶同
王文進前往豬舍觀看監視器裝設位置之際，急欲脫免逮捕，乃以
其安全帽毆打江彥樺，因用力過猛致安全帽脫手，上訴人遂徒手
與江彥樺扭打，致江彥樺左上唇裂傷等情，因認上訴人於著手竊
盜尚未得手之際，為脫免逮捕，當場對於欲將其逮捕之江彥樺施
以強暴之行為，而論以上述準強盜罪。然原判決就上訴人對於江
彥樺所實施之「強暴」行為是否已達於使江彥樺難以抗拒之程度
？並未於事實欄加以認定記載明白，亦未於理由欄內加以論敘說
明，自不足以為論處上開準強盜罪之依據。(二)、刑法第三百二十
九條所定之竊盜以強盜論之罪（即準強盜罪），係指行為人已著
手搜取財物之行為，足以構成竊盜罪名，而其為防護贓物、湮滅
罪證或脫免逮捕而當場施以強暴、脅迫之行為而言。若行為人尚
未著手於竊盜行為之實行，則根本不能成立竊盜罪名，縱其為脫
免逮捕而當場施以強暴、脅迫之行為，除可能成立他罪外，尚難
遽以準強盜罪論擬。卷查上訴人與王文進於偵審中均否認有著手
實施竊盜之行為，而江正義父子雖分別證稱：「伊等從監視器看
到有人騎機車到距離豬舍前方約十公尺處停車，下車後往豬舍方
向走去，因所架設之監視器只能照到豬舍入口處，伊等即趕快跑
過去看，一到豬舍就看到上訴人與王文進正在摸豬舍內之鐵條及
鐵管，其中一個已進入豬舍內，另一個則在搖動豬舍大門鐵架子
，上訴人與王文進看到伊等到場即趕快要逃跑」、「伊等到達現
場時，即看見上訴人與王文進正在摸、搬動豬舍內放置之鐵材，
但尚未搬離，伊等係在要進去豬舍之路口處看到的，距離豬舍僅
一百公尺遠，可以看見豬舍裡面之情形」等語（見一審卷第一二
三、一三六、一三七頁）。然經第一審於審判期日當庭勘驗現場
監視器所錄得之影像畫面，其中固攝得上訴人與王文進共乘一輛
機車進入上開豬舍旁小巷道，二人在停放機車處駐足觀望，其中
一人旋即下車朝豬舍方向走去，另一人則朝監視器攝影鏡頭方向
走來並佇立於豬舍門口，嗣二人即騎乘機車掉頭離去，此時前方
出現一部白色車輛駛來，並出現一黑影朝該二人走來，但均未攝
得上訴人與王文進有觸摸、搖動或拿起豬舍門口鐵製物品之畫面
等情，有第一審民國九十四年九月二十七日審判筆錄可稽（見一
審卷第一九六、一九七頁）。倘若無訛，則江正義父子所駕駛之
車輛，係在上訴人與王文進已共乘機車正掉頭離去途中，始出現
於豬舍旁之巷道入口，則江正義父子抵達豬舍旁之巷道口時，是
否猶能見到上訴人或王文進正在豬舍門口觸摸、搬動鐵條或搖動
鐵門架子？似非無疑。第一審判決亦依據此項勘驗結果，認為江
正義父子所述彼等到達豬舍旁之巷道入口處時，看見上訴人與王
文進正在觸摸、搖動或拿起豬舍門口鐵製物品一節與事實不符，
而不予採信。並據此認定尚不能證明上訴人與王文進已著手實施
竊盜之行為，而為其等均無罪之判決。原判決對於上揭有利於上
訴人之勘驗筆錄等證據資料，並未說明何以不足採信之理由，遽
為不利於上訴人之認定，自有判決理由不備之可議。又原判決雖
依憑偵查卷第二十五頁上端所附江正義父子所駕駛之小貨車翻拍
照片一張，認為江正義父子當時係坐在該小貨車上，位置較地上
為高，視野較遠，可看清豬舍內之情形（見原判決第三頁第四至
七行），因而採信江正義父子所為前揭不利於上訴人之證述。然
觀之該照片僅攝得案發當時上訴人與王文進所騎乘之機車，以及
上開小貨車車頭前方之下半部，並未顯示該小貨車車內之座位，
似難據以判斷車內座位高低暨乘坐於該座位上所能觀察四周之視
野情形，原判決並未進一步說明其究竟如何依憑該照片而判斷車
內座位位置顯較站立於地面為高，暨坐於該座位上可看清豬舍內
之情形，遽為前揭推論，亦嫌理由欠備。以上或為上訴意旨所指
摘，或為本院得依職權調查之事項，應認原判決關於上訴人部分
有撤銷發回更審之原因。
據上論結，應依刑事訴訟法第三百九十七條、第四百零一條，判
決如主文。
中　　華　　民　　國　九十六　年　 十一 　月　二十二　日
                      最高法院刑事第十二庭
                          審判長法官  洪　文　章
                                法官  王　居　財
                                法官  郭　毓　洲
                                法官  黃　梅　月
                                法官  邱　同　印
      本件正本證明與原本無異
                                      書  記  官
中　　華　　民　　國　九十六　年　 十一 　月　二十七　日
                                                      Ｅ
